最高法院民事判決　　　　　　　九十六年度台上字第八八八號
上　訴　人　泉勝五金有限公司
法定代理人　李順雄
上　訴　人　丙○○
共　　　同
訴訟代理人　李　旦律師
被 上訴 人　戊○○
　　　　　　甲○○
　　　　　　丁○○
　　　　　　乙○○
上列當事人間請求返還不當得利等事件，上訴人對於中華民國九
十五年八月一日台灣高等法院第二審判決（九十五年度上字第二
一一號），提起上訴，本院判決如下：
    主  文
原判決除假執行部分外廢棄，發回台灣高等法院。
    理  由
本件上訴人泉勝五金有限公司（下稱泉勝公司）、丙○○主張：
伊於民國九十四年四月七日共同出資向訴外人江金濤購買坐落台
北市○○區○○段三小段六二五｛門牌號碼台北市○○路○段一
０九號（下稱系爭一０九號）四樓之五｝、六四七（系爭一０九
號五樓之六）、六四八（系爭一０九號五樓之七）、六三八｛同
上一一一號（下稱系爭一一一號）四樓之八｝建號之建物（下稱
系爭房屋）暨其坐落之基地等不動產之所有權全部，且於同年月
十九日完成所有權移轉登記。被上訴人戊○○（系爭一０九號四
樓之五）、甲○○（系爭一０九號五樓之六）、丁○○（系爭一
一一號四樓之八）及乙○○（系爭一０九號五樓之七）等四人（
下稱戊○○等人）於八十九年十一月十六日之前（即江金濤拍賣
取得系爭房屋所有權之前）即各自無權占用系爭房屋；江金濤於
九十四年四月四日將其對戊○○等人之侵權行為損害賠償請求權
及不當得利返還請求權，均轉讓與丙○○；又戊○○等人於上述
期間內積欠大樓管理費及擅自破壞系爭房屋內分離式冷氣機、電
熱水器與淨水器等情。爰依民法第一百七十九條、第一百八十四
條第一項前段規定，求為命(一)戊○○給付(1)泉勝公司、丙○○新
台幣（下同）五萬九千八百八十二元（即相當於租金之不當得
利及損害賠償五萬六千二百七十八元，積欠大樓管理費之侵權
行為損害賠償三千六百零四元）及(2)丙○○六十六萬七千六百八
十一元｛即受讓江金濤相當於租金之不當得利及損害賠償五十
六萬二千七百八十八元，積欠大樓管理費之侵權行為損害賠償
一萬五千八百九十三元，擅自破壞（拆除）建商裝設於系爭房
屋內之冷氣機、電熱水器及R.0 逆滲透淨水器等回復原狀費用八
萬九千元｝。(二)甲○○給付(1)泉勝公司、丙○○七萬六千七百七
十七元（即相當於租金之不當得利及損害賠償七萬二千三百五
十七元，積欠大樓管理費之侵權行為損害賠償四千四百二十元
）及(2)丙○○六十萬五千八百八十七元（即受讓江金濤相當於
租金之不當得利及損害賠償五十八萬九千九百九十四元，積欠
大樓管理費之侵權行為損害賠償一萬五千八百九十三元）；(三)丁
○○給付(1)泉勝公司、丙○○七萬三千六百三十二元（即相當
於租金之不當得利及損害賠償六萬九千二百十二元，積欠大樓
管理費之侵權行為損害賠償四千四百二十元）及(2)丙○○六十八
萬四千零八十八元｛即受讓江金濤相當於租金之不當得利及損
害賠償五十六萬二千七百八十八元，積欠大樓管理費之侵權行
為損害賠償三萬二千三百元，擅自破壞（拆除）建商裝設於系
爭房屋內之冷氣機、電熱水器及R.0 逆滲透淨水器等回復原狀費
用八萬九千元｝。(四)乙○○給付丙○○二十五萬六千四百零八元
（即受讓江金濤相當於租金之不當得利及損害賠償）；及均自起
訴狀繕本送達翌日起算年息百分之五之利息之判決｛第一審判命
(一)戊○○應給付泉勝公司二萬五千三百二十五元、給付丙○○二
千八百十四元本息（此部分未據戊○○提起上訴，已告確定）；
(二)甲○○應給付泉勝公司三萬二千五百六十一元、給付丙○○三
千六百十八元本息；而駁回上訴人其餘之訴。上訴人於原審先一
部減縮聲明求為命(一)戊○○給付泉勝公司三千六百零四元、丙○
○五十七萬八千六百八十一元；(二)甲○○給付泉勝公司四千四百
二十元、丙○○六十萬五千八百八十七元；(三)丁○○給付泉勝公
司四萬零四百六十元、丙○○五十九萬五千零八十八元；(四)乙○
○給付丙○○二十五萬六千四百零八元；嗣部分擴張聲明求為命
(一)戊○○再給付丙○○五萬九千二百六十一元；(二)甲○○再給付
丙○○一萬零七百八十五元；(三)丁○○再給付丙○○四萬八千一
百六十元｝。
被上訴人戊○○則以：伊所使用之系爭一０九號四樓之五房屋，
係於八十四年由訴外人擎碧建設股份有限公司（下稱擎碧公司）
推出之「時代廣場」中之一戶，而以預售方式買受，且已繳付三
百多萬元價金，但擎碧公司經營不善，經債權人聲請假扣押，該
公司即先行交付房屋，惟未辦理過戶。泉勝公司與擎碧公司隱名
股東即訴外人李政和、江金濤等有相當之關係，因擎碧公司未履
約，拖延過戶，公司已為解散，反使江金濤以債權人身分承受系
爭房屋，造成伊無法取得上開房屋之所有權，原繳付價金落空，
另須負擔本件債務，實為不平。泉勝公司再主張伊無權占有，違
反誠信原則，並屬權利濫用等語。甲○○則以：伊父朱開武於八
十五年五、六月間，見擎碧公司時代廣場大樓銷售廣告，於同年
六月十二日與該公司簽訂買賣合約，買受系爭一０九號五樓之六
房屋，並已給付部分買賣價金二百七十七萬元，惟擎碧公司僅先
行交付上開房屋，未辦理過戶登記。嗣擎碧公司與董事、股東江
金濤、李政和間爭奪權利，糾紛不斷，而扣留伊所購買擎碧公司
名下之不動產權狀，其後該不動產竟遭法院拍賣，而由江金濤取
得上開房屋。江金濤、李政和同為擎碧公司董事，江金濤、泉勝
公司、丙○○取得上開房屋所有權，應有充裕時間通知伊，惟未
為通知，逕行起訴，指伊不法侵權、不當得利，顯有不實。且伊
實際占有期間僅為五個月，而就上開房屋另行裝潢支出三十八萬
元，並主張相抵等語。丁○○則以：伊於八十四年五月八日與擎
碧公司簽約購買系爭一一一號四樓之八房屋，擎碧公司至今未將
上開房屋辦理過戶。伊從不知所訂購之房屋已被法院強制拍賣，
亦從未接獲任何通知。伊於八十八年間起在高雄地區購屋工作讀
書，生活多年至今，從無該屋鑰匙，並無支配權而放置任何私人
物品於訂購之房屋內，亦無裝潢自用及出租等行為，從未因該房
屋而獲得任何不當利益等語。乙○○則以：伊於八十四年間向擎
碧公司購買之系爭一０九號五樓之七房屋，其後因該公司未履行
過戶，致伊無法使用該屋，而該屋於九十一年十一月十八日由江
金濤拍賣承受取得後即命李政和會同里長、管區警員換鎖，而由
江金濤占有迄起訴時止，上訴人請求相當於租金之利益等，均不
實在等語，資為抗辯。
原審將第一審所命甲○○給付部分廢棄，改判駁回上訴人該部分
之訴，及駁回上訴人之上訴及追加之訴，係以：查上訴人於九十
四年四月十九日因與訴外人江金濤之買賣債權關係，並完成不動
產所有權變動登記而取得被上訴人戊○○等人占有之前開房屋所
有權，應有部分泉勝公司為十分之九，丙○○為十分之一，有系
爭建物登記謄本可考，該登記事項具有絕對真實之公信力，除真
正權利之當事人間得對登記之所有權人主張權利外，仍應信賴該
所有權登記之公信力。且戊○○等人對上訴人就上開房屋完成所
有權移轉登記乙節，亦不爭執。是上訴人主張伊為前開房屋之所
有權人，自屬有據。戊○○等人雖以上訴人取得系爭房屋所有權
係屬規避法律之濫用信賴登記行為云云為辯，惟始終不能舉證以
實其說，殊無足取。次查，戊○○等人於八十四年間與訴外人擎
碧公司訂立系爭房屋之買賣契約，並於八十七年間由擎碧公司先
行點交予戊○○等人占有，惟未辦理所有權移轉登記等事實，為
兩造所不爭執。則其等占有系爭房屋，係基於與擎碧公司間之債
權關係，尚難以其相對性之債權關係對抗系爭房屋之所有權人泉
勝公司、丙○○。則戊○○等人自上訴人於九十四年四月十九日
登記取得系爭房屋所有權之日起，仍繼續占有系爭房屋，對所有
權人而言，即屬無權占有。是上訴人以系爭房屋所有人之身分，
對無權占有之戊○○、甲○○，請求給付自伊取得所有權起之相
當於租金之不當得利，自屬有據。經查，戊○○占用系爭一０九
號四樓之五，現值為三十三萬九千八百元，甲○○占用系爭一０
九號五樓之六，現值為四十萬一千四百元，又上開房屋均坐落台
北市○○段○○段三六－三地號土地，其申報地價為每平方公尺
十萬五千四百六十七元，上開二戶房屋權利範圍及面積均為十萬
分之二一三，即八‧八六平方公尺，再上開房屋為樓高十二層、
約有二百多戶、臨往木柵快速道路、附近台北市政府、一０一大
樓、每戶係套房型式、室內面積二九‧七七平方公尺，僅能供單
身或新婚者使用，無法供應一般家庭，業經勘明在卷，依坐落地
點、附近交通狀況與系爭二戶房屋面積、型式等，並參酌利用價
值及泉勝公司、丙○○所受損害等一切情狀，認以年息百分之五
計算為適當。準此，(一)戊○○自九十四年四月十九日起，迄占用
至九十四年九月三十日止，計五‧三月，其獲得相當於租金之利
益為二萬八千一百三十九元，依上訴人之應有部分計算，戊○○
應給付泉勝公司二萬五千三百二十五元、丙○○二千八百十四元
。(二)甲○○則至九十四年十一月四日返還系爭一０九號五樓之六
房屋止，計占用六‧五個月，獲得相當於租金之利益為三萬六千
一百七十九元，依上訴人之應有部分計算，甲○○應給付泉勝公
司三萬二千五百六十一元、丙○○三千六百十八元。然甲○○抗
辯伊就系爭一０九號五樓之六房屋裝潢支出三十八萬元，並提出
工程承攬合約書為證，主張損益相抵。查依該合約書所載，甲○
○於系爭一０九號五樓之六房屋，確實支出裝潢費三十八萬元，
而裝潢確實可增加該房屋之價值，且系爭房屋有改良設施，業經
勘明在卷。依民法第二百十六條之一之規定，自得以上訴人請求
之賠償金額，扣除所受之利益。經相抵後，上訴人自不得再向甲
○○請求相當於租金之利益。復查，系爭房屋為泉勝公司、丙○
○二人分別共有，丙○○應有部分僅十分之一，竟以江金濤對戊
○○等人之權利，主張全部所受相當於租金之不當利益，且對其
如何取得權利讓與及與江金濤間有何對價關係均未提出說明，其
真實性，尚有可疑。又戊○○、甲○○及丁○○分別購買前開房
屋，有其提出與擎碧公司簽立之移轉協議書、買賣契約、稅捐單
據、擎碧公司開立繳納價金之統一發票、使用房屋所生電費收據
（均影本）可證。而乙○○主張其係合法占有系爭一０九號五樓
之七房屋，亦據提出台灣台北地方法院（下稱台北地院）檢察署
檢察官不起訴處分書（影本）為憑。丙○○亦自認由江金濤、李
政和、高火盛等三人以系爭房屋坐落之基地，與擎碧公司合建包
含系爭房屋在內之全棟二二四戶區分所有建物，嗣因擎碧公司無
資金，由江金濤以系爭大樓地下一樓房屋設定抵押權予萬泰銀行
取得資金後，為擎碧公司代還欠款，由該公司將系爭大樓設定抵
押權予江金濤等語，而江金濤之名片上並在其所任職公司欄旁復
記載擎碧公司，足見江金濤與擎碧公司間有相當之資金關係。江
金濤既與擎碧公司合建系爭大樓，是戊○○等人辯稱江金濤為擎
碧公司隱名股東，擎碧公司先前點交系爭房屋予伊使用，對江金
濤尚難謂屬無權占有，戊○○等人對江金濤自屬具有相當之對抗
事由。而江金濤與戊○○等人間既有上開抗辯事由存在，竟置而
不論，而以無條件方式任意移轉予丙○○，則戊○○等人以其等
得對抗江金濤事由對抗丙○○而拒絕給付此期間占用房屋之利益
，自屬有據。尚難認江金濤對戊○○等人具有不當得利之請求權
。是丙○○請求戊○○等人自八十九年十一月十六日至九十四年
四月十九日間因不當得利相當於租金之損害賠償，自屬無據。另
查，積欠管理費之損害，必以上訴人已先繳交而受有此損害，始
得為請求。惟上訴人始終未提出已向系爭大樓管理委員會繳交管
理費而受有損害之證據，尚難謂丙○○對戊○○等人有系爭房屋
積欠管理費之債權。足見江金濤或丙○○皆非因積欠管理費而代
戊○○等人繳交之受害人，自非請求權之人。末查，第一審於九
十四年十一月四日履勘系爭房屋現場時，丁○○已當場表示沒有
鑰匙無法進入，而占有系爭房屋為明顯外部事實，上訴人於完成
所有權登記取得系爭房屋時，丁○○是否繼續占有，應舉證證明
之。上訴人僅以丁○○於八十八年間對執行法院之陳述與消極未
予爭執，即認丁○○繼續占用系爭房屋，自不足取。上訴人既未
舉證證明丁○○自用系爭房屋之事實，對出租之事實亦未提出相
關證據，實難認丁○○獲不當利益。又上訴人亦不能舉證證明丁
○○有破壞門鎖行為，況丁○○自始未取得系爭房屋之所有權，
而上訴人之前手江金濤係於八十九年十一月十六日取得該房屋。
丁○○就該房屋對擎碧公司僅具有債權關係，尚難認其負有保管
大門門鎖之責，而須負侵權行為之責任。綜上，上訴人請求戊○
○給付泉勝公司二萬五千三百二十五元、丙○○二千八百十四元
本息，自屬正當。至超過上開部分之請求及追加之訴，均非正當
，不應准許等詞，為其判斷之基礎。
按民事訴訟採辯論主義，舉凡法院判決之範圍及為判決基礎之訴
訟資料均應以當事人之所聲明及所聲明及所主張者為限。而民事
訴訟法第一百九十九條第二項規定，審判長應向當事人發問或曉
諭，令其陳述事實、聲明證據，或為其他必要之聲明及陳述，其
所聲明及陳述有不明瞭或不完足者，應令其敘明或補充之云云，
此為審判長（或獨任推事）因定訴訟關係之闡明權，同時並為其
義務，故審判長對於訴訟關係未盡此項必要之處置，違背闡明之
義務者，其訴訟程序即有重大瑕疵，而基此所為之判決，亦屬違
背法令（本院四十三年台上字第一二號判例參照）。本件上訴人
於原審言詞辯論期日擴張聲明命被上訴人(一)戊○○再給付丙○○
五萬九千二百六十一元，(二)甲○○再給付丙○○一萬零七百八十
五元及(三)丁○○再給付丙○○四萬八千一百六十元（見二審卷第
一三四～一三五頁），審判長未曉諭上訴人丙○○陳述擴張請求
該金額之法律關係，尤以丙○○對甲○○請求之金額為六十一萬
六千六百七十二元，已較第一審所請求之金額六十萬五千八百八
十七元為高，攸關其請求之項目，未經闡明遽行判決，不能認與
上開規定無違。其次，系爭房屋既坐落台北市○○段○○段之信
義計劃區內之土地上，該筆土地九十三年一月之申報地價十萬五
千四百六十七元二角（見一審卷第一四頁），並經第一審勘明該
屋為樓高十二層之集合住戶，臨往木柵快速道路、鄰近台北市政
府及一０一大樓，交通發達等情（見一審卷第二六二～二六三頁
），顯見系爭地段繁榮，且為時代廣場大樓之房屋，依甲○○提
出之工程承攬合約書（影本‧見一審卷第一九六～一九七頁）復
載明為夾層辦公室，顯非供一般住宅使用。而上訴人又主張戊○
○曾將其占用之系爭房屋出租曜陽科技股份有限公司，每月租金
一萬二千元乙節（見二審卷第八五頁反面），倘非虛妄，其租金
收入顯然高於上訴人請求給付之相當於租金之不當得利額，則猶
以其申報價額年息百分之五計算被上訴人相當於租金之不當得利
額，是否與實情無違？非無詳為審酌之必要。再按，損益相抵，
係指損害賠償之債權人基於與受損害之同一原因事實並受有利益
，其請求之賠償金額，應扣除所受之利益而言，此觀民法第二百
十六條之一規定自明。則損益相抵之要件之一，即為「被害人須
因損害賠償之原因事實而取得利益」。本件甲○○雖抗辯其占用
之系爭房屋，曾支出三十八萬元裝潢費用，惟第一審履勘該屋時
，僅載明該屋有改良設施（見一審卷第二六四頁）。所謂改良設
施究何所指？勘驗筆錄及卷內皆付之闕如。原審未詳予調查該項
費用之支出對上訴人或其前手有何利益？並審酌該項費用之支出
是否仍合於損益相抵之要件？遽依民法第二百十六條之一規定准
甲○○為損益相抵，未免速斷。又上訴人已提出並主張依丁○○
於八十八年八月十日向台北地院民事執行處（八十八年度民執乙
字第八九九八號）陳報之補證狀載：「現住人丁○○向債務人購
買‧‧‧一一一號四樓之八房屋‧‧‧於八十七年八月五日辦妥
交屋手續，並進住該屋，有‧‧‧交屋切結書‧‧‧為證」等語
（見一審卷第二一八頁），而於該執行法院調查時亦自承該狀為
其所具，系爭房屋係（擎碧）公司點交給伊使用之事實（見一審
卷第二二０頁反面、二二一頁），且執行法官於八十八年八月六
日履勘時，大樓管理員王美雲證稱，丁○○是已付價金之三成之
預購戶住進來等情（見一審卷第二二一頁反面），果爾，能否認
丁○○未占有系爭房屋？且丁○○在何處任職或設籍，與是否占
用系爭房屋並無必然關聯，能否以丁○○單純之否認，即否准上
訴人之請求？非無疑義。末查，原審一方面以丙○○未說明其如
何取得權利讓與及與江金濤間有何對價關係，而質疑其間債權讓
與之真實性，乃另一方面又謂戊○○等人得以對抗江金濤之事由
對抗丙○○，而拒絕給付占用房屋之利益，前後論述非無矛盾。
何況，被上訴人占用之系爭房屋均係向擎碧公司購買，而擎碧公
司乃股份有限公司之組織，與股東或隱名股東個人為不同之人格
主體，且上訴人之前手江金濤對被上訴人究竟有無上訴人主張之
各該金額請求權？未經原審調查，則被上訴人與擎碧公司間發生
之購屋糾紛，能否援為對其股東或隱名股東或江金濤個人之抗辯
事由？亦非無研求之餘地。上訴論旨，執以指摘原判決不當，求
予廢棄，不能認為無理由。
據上論結，本件上訴為有理由。依民事訴訟法第四百七十七條第
一項、第四百七十八條第二項，判決如主文。
中　　華　　民　　國　九十六　年　　四　　月　二十六　日
                      最高法院民事第八庭
                          審判長法官  朱　建　男
                                法官  顏　南　全
                                法官  許　澍　林
                                法官  鄭　傑　夫
                                法官  蘇　清　恭
      本件正本證明與原本無異
                                      書  記  官
中　　華　　民　　國　九十六　年　　五　　月　　七　　日
                                                      Ｅ
